臺灣臺南地方法院民事判決
109年度訴字第1216號
原      告  劉清勝  
            劉建原  

            劉福來  
共      同
訴訟代理人  林維信律師
被      告  公業劉建
法定代理人  劉浩林  
訴訟代理人  許照生律師
上列當事人間確認所有權存在等事件，經本院民國109年11月24
日言詞辯論終結，判決如下：
    主    　文
原告之訴駁回。
訴訟費用由原告負擔。
    事實及理由
一、原告主張：
　㈠坐落臺南市○○區○○段0000地號土地（下稱系爭土地），
　　雖於民國（下同）36 年4月30日總登記為被告全部所有，惟
    原告之父劉清和（已死亡）自幼居住在系爭土地，並與訴外
    人劉萬枝（已死亡）於41年9月9日書立出賣證書，記載以新
    臺幣（下同）1,200元價款，出賣其二人對系爭土地之持分
    各8分之1及其上二棟地上物，予被告之前管理人劉媽成等情
    ，倘系爭土地確為被告全部所有，則劉媽成實無需再向該二
    人購買系爭土地之持分。
  ㈡又系爭土地固於日據大正4年（即民國4年）5月14日即登記為
    被告所有，然劉清和於民國前4年間始出生，被告自不可能
    向當時年僅8歲之劉清和購得系爭土地之持分，是由上開出
    賣證書，足證系爭土地應係於41年間始出售予被告斯時之管
    理人劉媽成，依當時法律規定，自應向地政機關辦理移轉登
    記，始生物權變動效力，然其既未依法辦理登記，自未取得
    劉清和及劉萬枝之持分。故系爭土地雖經總登記為被告單獨
    所有，惟該登記僅具行政上效力，並不生使被告取得所有權
    之效力。另由系爭土地於大正4年5月14日業主權保存登記申
    請書、登記濟證及規費收據等「原本」，現均由原告持有中
    ，而原告先祖並非被告祭祀公業之派下員，被告之前管理人
    不可能無故將上開重要文件「原本」交付原告先祖，此舉應
    有將系爭土地所有權移轉予原告先祖之意思，且系爭土地稅
    捐亦皆由原告或親族繳納等情，在在足證被告雖於36 年間
    總登記為所有權人，然其應非系爭土地之實質所有權人。
  ㈢此外，由另案臺灣高等法院臺南分院106 年度上字第33號民
    事判決（下稱臺南高分院另案判決），理由載有：「劉清和
    及劉萬枝仍為所有權人，其應有部分合計亦僅有8分之2，而
    上開有關系爭土地歷來之所有權變動，復記載被上訴人（即
    本件被告）為所有權人，被上訴人至少仍持有應有部分8 分
    之6」等情，益徵劉清和確具系爭土地應有部分8分之1權利
    。是原告於繼承劉清和之權利後，自得本於實質所有權，訴
    請確認對系爭土地之應有部分8分之1權利存在，並依民法第
    767條第1項規定，請求被告移轉該部分登記。
  ㈣並聲明：1.確認原告對系爭土地之應有部分8分之1權利存在
    。2.被告應將前項之權利範圍移轉登記予原告。
二、被告答辯：
　㈠原告提出之出賣證書記載，明顯與買賣契約有別，且由出賣
    證書記載「出賣人有後開所載不動產於本日以前開價欵賣與
    臺端即日受領價足訖」、「批明即日確由臺端受領價欵足訖
    是實此證」等內容，可見被告於此之前即已購得系爭土地之
    持分，是該證書僅能作為被告於41年9月9日支付價款之執據
    ，尚無從據此推論劉清和及劉萬枝係於當日始將系爭土地之
    持分出賣予被告。另參照原告提出之業主權保存登記申請書
    ，縱認劉清和及劉萬枝各曾持有系爭土地之應有部分8分之1
    權利，其二人亦已於大正4 年前出賣予被告，而日據時期物
    權移轉係採意思主義，不需登記即發生物權變動效力，是劉
    清和及劉萬枝之應有部分亦已於日據時期移轉予被告。
  ㈡又縱認上開出賣證書為買賣契約，然系爭土地當時既已登記
    為被告所有，即已正確表彰所有權現狀，自無需再辦理移轉
    登記，並無原告所稱未辦理移轉，不生所有權變動之情況。
　　故不論劉清和及劉萬枝係於大正4年前或41 年9月9日出賣系
    爭土地之持分，被告均已依法取得全部所有權。
  ㈢原告雖另提出大正4年5月14日業主權保存登記申請書、登記
    濟證及登記規費收據，暨地價稅繳納收據等原本，欲證明其
    為系爭土地之實際所有權人，惟上開業主權保存登記申請書
    、登記濟證及規費收據，並未記載被告有將系爭土地移轉予
    原告先祖之意思，另地價稅繳納收據亦僅能證明有繳稅之事
    實，均無從作為所有權歸屬之判定。況自地價稅繳納收據可
    知，劉春發僅係代理被告之管理人繳納，更難執此自稱為系
    爭土地之實質所有權人。從而，原告訴請確認其對系爭土地
    之應有部分8分之1權利存在，並依民法第767條第1項規定，
    請求被告移轉該部分登記，均無理由。
  ㈣並聲明：原告之訴駁回。
三、兩造不爭執事項（見本院訴卷第63-64頁）：
　㈠系爭土地於大正4年5月14日經管理人劉媽成申請保存登記為
    被告所有。原證4之業主權保存登記申請書原本，現由原告
    保管中。
　㈡系爭土地於36年4月30日辦理總登記為被告所有，管理人為劉
    媽成，嗣於104年4月24日變更管理人為劉浩林。
　㈢劉清和（即原告之父）與劉萬枝於41年9月9日書立出賣證書
    予劉媽成，記載：「出賣標的不動產如後所載」、「出賣價
    欵臺幣壹仟貳佰元正」、「出賣人有後開所載不動產於本日
    以前開價欵賣與臺端即日受領價欵足訖是實且該不動產亦既
    移交臺端掌管收益故關嗣後壹切公課稅金應歸臺端負擔繳納
    固與出賣人無關自此一賣千休異日出賣人無論任何理由概不
    得滋事生端...」、「茲立此出賣證書壹紙送執為據」、「
    批明即日確由臺端受領價欵足訖是實此證」、「持分捌分之
    壹出賣人劉清和」、「持分捌分之壹出賣人劉萬枝」、「持
    分捌分之貳取得買主劉媽成」、「土地標示、新豐區仁德鄉
    田厝壹參玖號、一建物敷地陸厘柒毛伍糸」（即系爭土地）
    、「新豐區仁德鄉田厝壹參玖號之地上物、一木竹造瓦茅葺
    平家建壹棟貳軒」、「新豐區仁德鄉田厝壹參玖號之地上物
    、一竹造茅葺豬稠壹棟壹軒」等内容。
四、兩造爭執事項：
　㈠原告對於系爭土地有無應有部分8分之1權利存在？
　㈡原告依繼承關係及民法第767條1項規定，訴請被告移轉上開
    應有部分，有無理由？
五、本院之判斷：
  ㈠按當事人主張有利於己之事實者，就其事實有舉證之責任，
    民事訴訟法第277條前段定有明文。民事訴訟如係由原告主
    張權利者，應先由原告負舉證之責，若原告先不能舉證，以
    證實自己主張之事實為真實，則被告就其抗辯事實即令不能
    舉證，或其所舉證據尚有疵累，亦應駁回原告之請求（最高
    法院17年上字第917號判例要旨參照）。次按不動產物權經
    登記者，推定登記權利人適法有此權利；依本法所為之登記
    ，有絕對效力，復分據民法第759條之1第1項及土地法第43
    條所明定。
  ㈡經查：
  1.依兩造不爭執事項㈠、㈡所示，系爭土地之所有權全部，自大
    正4年5月14日起即登記為被告所有至今之事實，洵甚明確，
    是依上開規定，推定被告適法有此權利。而原告主張其等對
    於系爭土地有8分之1應有部分權利存在之事實，既為被告否
    認，原告自應對此利己事實負證明之責。
　2.又原告主張其等對於系爭土地有應有部分8分之1之權利存在
    ，乃係以其父劉清和原持有系爭土地之應有部分8分之1，雖
    於41年9月9日出賣予被告之前管理人劉媽成，但當時並未依
    法辦理移轉登記，故不生移轉效力，上開應有部分仍屬其父
    所有，其父死亡後再由其等共同繼承取得等情詞為論據，並
    提出劉清和與劉萬枝於41年9月9日書立之出賣證書，記載：
    「出賣標的不動產如後所載」、「出賣價欵臺幣壹仟貳佰元
    正」、「出賣人有後開所載不動產於本日以前開價欵賣與臺
    端即日受領價欵足訖是實且該不動產亦既移交臺端掌管收益
    故關嗣後壹切公課稅金應歸臺端負擔繳納固與出賣人無關自
    此一賣千休異日出賣人無論任何理由概不得滋事生端...」
    、「茲立此出賣證書壹紙送執為據」、「批明即日確由臺端
    受領價欵足訖是實此證」、「持分捌分之壹出賣人劉清和」
    、「持分捌分之壹出賣人劉萬枝」、「持分捌分之貳取得買
    主劉媽成」、「土地標示、新豐區仁德鄉田厝壹參玖號、一
    建物敷地陸厘柒毛伍糸」（即系爭土地）、「新豐區仁德鄉
    田厝壹參玖號之地上物、一木竹造瓦茅葺平家建壹棟貳軒」
    、「新豐區仁德鄉田厝壹參玖號之地上物、一竹造茅葺豬稠
    壹棟壹軒」等内容（見兩造不爭執事項㈢），欲為證明。
　3.然41年出賣證書記載劉清和及劉萬枝各將系爭土地之持分8
    分1出賣予劉媽成之情，核與系爭土地早於大正4年間即登記
    為被告全部所有不符，亦無證據證明被告於大正4 年間所為
    業主權登記有何與事實不符之處，此觀臺南高分院另案判決
　　卷附系爭土地手抄本之記載（見另案原審卷㈡第61-64頁）
    ，所有權登記伊始，業主權欄在明治年間即記載被告為所有
    權人、地目為建物敷地、面積為陸厘柒毛伍糸，臺灣光復後
    35年間第一次所有權總登記仍承續日據時期上開相同地 目
    、所有權人、面積之內容（見另案原審卷㈡第65至66頁），
    期間並無任何有關劉清和、劉萬枝為所有權人之記載，則上
    開出賣證書所記載之內容是否屬實，容屬可疑。況且，該證
    書乃劉清和及劉萬枝二人所書立，既未經被告祭祀公業或其
    管理人之用印或簽名，亦不能認作被告或其管理人之買受合
    意，或承認劉清和及劉萬枝各持有8分之1之意思表示。
  4.參之臺南高分院另案判決，亦認為不能僅憑41年出賣證書記
    載劉清和及劉萬枝為出賣人之情，即逕認其二人為所有權人
    （見本院補卷第62頁判決四、㈠、2內容）；至該判決另認為
    ：「退步言，縱認劉清和、劉萬枝仍為所有權人，其應有部
    分合計亦僅有8分之2（見本院卷第143頁），而上開有關系
    爭土地歷來之所有權變動，復記載被上訴人為所有權人，被
    上訴人至少仍持有應有部分8分之6，上訴人既自承劉清和、
    劉萬枝為其伯父（見原審卷㈡第141頁反面），其自非劉清和
    、劉萬枝之繼承人，即無從主張繼承取得上開應有部分8分
    之2之所有權，其占有系爭土地仍屬無權占有；是被上訴人
    以共有人身分行使物上請求權，於法自屬有據。」等情節（
    見本院補卷第62頁判決四、㈠、3項內容），僅為假設論述，
    原告援引主張其父劉清和自始對系爭土地有應有部分8分之1
    ，再提起本件訴訟，自難認可採。
　5.原告雖另提出系爭土地於大正4年5月14日申請保存登記之業
    主權保存登記申請書、登記濟證及登記規費收據原本，暨76
    年地價稅退稅通知書及76年、80年、82-86年、89-101年地
    價稅繳款書等原本，上載「納稅義務人祭祀公業劉建、劉  
    媽成、代理人劉春發」（見本院訴卷第111-113、142  頁）
    ，以其保管上開登記書證及稅賦文件，欲證明其為系爭土地
    之實際所有權人。而被告雖陳稱不知大正4年間之登記書證
    為何在原告保管中之情，然由原告陳稱：上開登記書證原本
    是整理其父生前遺物時，與出賣證書一同發現，推測系爭土
    地於日據時期登記為被告祭祀公業所有，有兩種可能性，一
    是日據時代臺灣民間習俗，會把房產推由一名兄弟去登記，
    因為當時臺灣人不喜歡與日本人打交道，另一種是登記完，
    原告先祖有跟被告取得系爭土地的權利，被告那時管理人劉
    媽成才會把登記文件交付原告先祖，以當時人民的認知，土
    地移轉就會把文件直接移轉給受讓人，所以才會猜測被告當
    時有將系爭土地移轉予原告先祖之意思等語（見本院訴卷第
    143頁）。可見原告陳稱被告於日據時期已將系爭土地移轉
    予其先祖之情詞，乃其臆測之推論，並無其他明確事證可資
    佐證為真，是原告以其父之遺物中發現上開登記書證原本，
    遽謂其父應為系爭土地之所有權人云云，亦難認可採。
　6.至系爭土地之稅賦文件，乃納稅代理人劉春發於76年間死亡
    後，由劉春發之配偶交予原告處理，而劉春發即為被告之前
    管理人劉媽成之子，生前同為被告祭祀公業之派下員等情，
    復分據兩造所陳明（見本院訴卷第142頁）。由此可知，系
    爭土地之納稅事務，原為被告之前管理人劉媽成委由同為派
    下員之其子劉春發代為處理，於劉春發死亡後，始經其配偶
    交由原告代為處理等情，並非自始即由原告先祖或其父所負
    擔，是原告陳稱系爭土地稅捐皆由其或親族繳納云云，亦無
    可採。
　7.此外，原告復未提出其他證據，可資證明其父劉清和持有系
    爭土地之應有部分8分之1，則其主張自其父繼承該部分權利
    云云，即不可採信。
　㈢從而，原告訴請確認其等對於系爭土地之應有部分8分之1之
    權利存在，並無理由，則其依繼承關係及民法第767條1項規
    定，併請求被告移轉上開應有部分，即屬無據，亦不應准許
    。
六、綜上所述，本件原告之訴為無理由，應予駁回。　　
七、本件事證已臻明確，兩造其餘之攻擊或防禦方法及所用之證
    據，經本院斟酌後，認為均不足以影響本判決之結果，爰不
    逐一論列，附此敘明。　　
八、論結：原告之訴為無理由，依民事訴訟法第78條，判決如主
    文。
中　　華　　民　　國　　110 　年　　1 　　月　　29　　日
                  民事第一庭  法  官　陳淑卿
以上正本係照原本作成。
如對本判決上訴，須於判決送達後20日內向本院提出上訴狀。
如委任律師提起上訴者，應一併繳納上訴審裁判費。
中　　華　　民　　國　　110 　年　　2 　　月　　4 　　日
                              書記官  謝璧卉